最　高　行　政　法　院　判　決
                                     100年度判字第1533號
上  訴  人　陳祖芬
訴訟代理人　林溢根　律師
被 上訴 人　彰化縣溪湖地政事務所
代　表　人　詹長容
上列當事人間更正土地登記事件，上訴人對於中華民國99年10月
14日臺中高等行政法院99年度訴字第256號判決，提起上訴，本
院判決如下：
　　主  文
上訴駁回。
上訴審訴訟費用由上訴人負擔。
　　理  由
一、彰化縣埔心鄉○○○段808、809、810、853、854、861、86
    2地號等7筆土地（下稱系爭土地）原登記為上訴人信託管理
    ，上訴人於民國（下同）98年6月22日申請依確定判決就系
    爭土地權利範圍萬分之三二二○部分，辦理塗銷信託登記。
    被上訴人爰依臺灣高等法院臺中分院97年度重家上字第5號
    判決書等資料，於98年6月24日將系爭土地權利範圍萬分之
    三二二○之部分塗銷信託登記，更正為上訴人及訴外人陳照
    楣、陳衍瑩公同共有。陳照楣、陳衍瑩獲知後，於98年9月9
    日及98年10月7日向被上訴人聲明更正登記錯誤，請求依判
    決將信託無效之權利範圍更正為渠等2人公同共有。被上訴
    人審認該案登記結果並無錯誤，遂駁回所請。陳照楣、陳衍
    瑩不服，提起訴願，經訴願機關決定「原處分撤銷，由原處
    分機關於2個月內查明後，另為適法之處分。」嗣被上訴人
    據臺灣高等法院臺中分院98年12月28日98中分鎮民增決97重
    家上5字第16350號函，於99年1月5日辦理更正登記，將系爭
    土地萬分之三二二○更正為陳照楣、陳衍瑩公同共有，並以
    99年1月7日溪地一字第0990000114號函知上訴人。上訴人不
    服，提起訴願遞遭駁回，遂向臺中高等行政法院（下稱原審
    法院）提起行政訴訟。嗣經原審法院判決駁回上訴人之訴，
    上訴人不服，乃提起上訴。
二、上訴人起訴主張：臺中高分院97年度重家上字第5號民事判
    決及裁定主文略以：原判決關於超過權利範圍萬分之三二二
    ○之部分為無效而應予塗銷之裁判均廢棄，即遺囑信託於該
    萬分之三二二○權利範圍內無效而應予塗銷該信託登記，固
    無疑義，惟臺中高分院上揭判決及裁定主文內並無「萬分之
    三二二○之權利範圍屬被上訴人陳照楣、陳衍瑩公同共有」
    等語，是上開範圍之遺囑信託登記既經塗銷，即回復原繼承
    狀態，此後之繼承登記，依民法第1151條之規定，登記為上
    訴人、陳照楣及陳衍瑩等3人所公同共有，惟臺中高分院竟
    於裁判主文外，另於98年12月28日以公文之形式擴張解釋判
    決主文謂「萬分之三二二○之權利範圍屬被上訴人陳照楣、
    陳衍瑩公同共有」等語，被上訴人即於99年1月5日依臺中高
    分院98年12月28日函辦理更正登記，將上開塗銷信託登記部
    分（即萬分之三二二○）登記為陳照楣及陳衍瑩等2人公同
    共有，係屬違法。蓋因上開塗銷部分，其所有權之狀態，應
    依民法第1151條之規定，非屬上開訴訟裁判之範疇，性質上
    屬訴訟外之繼承登記事項，被上訴人依臺中高分院上開違法
    公函逕更正登記，其程序非無違誤。況且臺中高分院上開公
    函所為解釋，已超逾主文之記載，且法院公函並不具實體確
    定判決之效力，自不得以公函代替判決主文而據為登記之依
    據。又臺中高分院公文認為系爭遺囑信託於萬分之三二二○
    權利範圍內無效，該權利範圍完全屬於陳照楣及陳衍瑩等2
    人所公同共有，則陳照楣及陳衍瑩特留分完全集中於該萬分
    之三二二○權利範圍，其餘萬分之六七八○權利範圍即有效
    的遺囑信託部分，陳照楣及陳衍瑩是否應被排除在外？否則
    ，設若陳照楣等2人在有效之遺囑信託部分仍有權利，則連
    同上揭為其等所公同共有的萬分之三二二○權利範圍合計，
    顯已超逾其等特留分，難謂合理合法。再者，上訴人申請塗
    銷遺囑信託登記回復為原登記為上訴人、陳照楣及陳衍瑩公
    同共有狀態，經被上訴人核准登記在案，嗣陳照楣等2人就
    上開部分申請更正登記為其2人所公同共有，均遭被上訴人
    檢附理由予以駁回，足認被上訴人所為上開登記時，縱有登
    記錯誤之情形，亦非「純屬登記人員記載時之疏忽」，且被
    上訴人所據為更正登記之臺中高分院上開函，係於98年12月
    28日所發，此一法院行政上之書函，在上訴人申請上開登記
    時並不存在，非屬原始登記原因證明文件，非得據為所謂「
    純屬登記人員記載時之疏忽」之稽證，因此，被上訴人嗣依
    據臺中高分院該函逕行更正登記，顯已違反土地法第69條之
    程序規定等語，求為判決撤銷訴願決定及原處分。
三、被上訴人則以：上訴人與訴外人陳照楣、陳衍瑩間請求確認
    信託無效暨繼承回復請求權事件，全案於98年5月4日判決確
    定，嗣臺灣高等法院臺中分院以98年中分鎮民增決97重家上
    5字第16350號函覆被上訴人「故主文所示萬分之三二二○之
    權利範圍，即屬被上訴人陳照楣、陳衍瑩公同共有，非彼等
    與上訴人陳祖芬公同共有」。被上訴人按此函文辦理更正登
    記為陳照楣及陳衍瑩等2人公同共有，依土地法第69條、土
    地登記規則第134條、民事訴訟法第400條第1項及內政部79
    年7月11日臺（79）內地字第816948號函規定，並無不合。
    又依民事訴訟法第400條第1項及內政部79年7月11日臺（79
    ）內地字第816948號函所示，土地登記應按判決主文所載事
    項為之，此乃行政機關對司法機關裁判上的尊重，並能確保
    執行結果合乎判決意旨；而司法機關為求判決意旨與執行結
    果相符，對於判決主文有所解釋，行政機關亦僅能尊重並按
    照該解釋事項執行，至於該解釋是否合乎法令及程序，則屬
    司法機關權責，非行政機關所能妄加認定。上訴人認該解釋
    違法無效，應逕向原承審法院請其撤銷其解釋，為尊重司法
    機關裁判之公信力，被上訴人按其函文所為之更正登記，應
    屬合法有效等語，資為抗辯，求為判決駁回上訴人之訴。
四、原審斟酌全辯論意旨及調查證據之結果，以：本件被上訴人
    原依臺灣高等法院臺中分院97年度重家上字第5號判決書及
    裁定等資料，於98年6月24日將系爭土地權利範圍萬分之三
    二二○之部分塗銷信託登記，更正為上訴人及訴外人陳照楣
    、陳衍瑩公同共有。嗣後又依據臺灣高等法院臺中分院98年
    12月28日98中分鎮民增決97重家上5字第16350號函，於99年
    1月5日辦理更正登記，將系爭土地萬分之三二二○更正為陳
    照楣、陳衍瑩公同共有。前開訴訟請求標的為民法第1146條
    之繼承回復請求權及塗銷信託登記，是有關特留分侵害、繼
    承之回復登記等事實認定，當屬與本案訴訟標的有密切關係
    ，上開臺灣高等法院臺中分院判決主文及理由雖未具體載明
    回復登記之所有權人，惟依據臺灣高等法院臺中分院97年度
    重家上字第5號判決理由五、得心證之理由(五)：「‧‧‧
    則被上訴人（陳照楣、陳衍瑩）主張系爭遺囑信託於侵害其
    特留分上開範圍內之信託登記為無效，並請求陳祖芬應將該
    部分之信託登記予以塗銷，為有理由，應予准許。‧‧‧」
    、臺灣高等法院臺中分院98年度聲字第75號民事裁定理由：
    「理由二、(二)‧‧‧惟經本院審結後，認為系爭遺囑信託
    僅於侵害聲請人就如附表所示之不動產之特留分部分無效‧
    ‧‧，即認如附表所示之不動產，在該萬分之三二二○之權
    利範圍內，係屬侵害聲請人就系爭不動產之特留分而應屬聲
    請人公同共有，而非聲請人與陳祖芬所公同共有。」及臺灣
    高等法院臺中分院98年12月28日98中分鎮民增決97重家上5
    字第16350號函：「主旨：本院97年度重家上字第5號民事判
    決及裁定主文所示權利範圍萬分之三二二○，依判決理由論
    斷係遺囑信託侵害被上訴人陳照楣、陳衍瑩之特留分，於該
    範圍內遺囑信託無效，而應予塗銷信託登記，故主文所示萬
    分之三二二○之權利範圍，即屬被上訴人陳照楣、陳衍瑩公
    同共有，非彼等與上訴人陳祖芬公同共有。」可證上開臺中
    高分院民事判決即認定判決及裁定主文所示權利範圍萬分之
    三二二○係屬陳照楣及陳衍瑩不應受遺產信託侵害之特留分
    ，為該2人所公同共有，被上訴人依據上述臺中高分院98年
    12月28日98中分鎮民增決97重家上5字第16350號函意旨，重
    新於99年1月5日更正系爭土地權利範圍萬分之三二二○為陳
    照楣及陳衍瑩公同共有，於法並無違誤。上訴人主張臺中高
    分院上開公函所為解釋，已超逾主文之記載，該函並不具實
    體確定判決之效力，自不得以公函代替判決主文而據為登記
    之依據云云，尚非可採。綜上，上訴人所訴並無足採，被上
    訴人以99年1月5日溪資字第340號登記案件按該函內容辦理
    更正登記，並以99年1月7日溪地一字第0990000114號函知上
    訴人，並無違誤，訴願決定予以維持，亦無不合。上訴人訴
    請撤銷，為無理由，應予駁回等語，因而將原決定及原處分
    均予維持，駁回上訴人之訴。
五、本院按：
(一)「登記人員或利害關係人，於登記完畢後，發現登記錯誤或遺
  漏時，非以書面聲請該管上級機關查明核准後，不得更正。但
  登記錯誤或遺漏，純屬登記人員記載時之疏忽，並有原始登記
  原因證明文件可稽者，由登記機關逕行更正之。」為土地法第
  69條所明定。次按「更正登記以不妨害原登記之同一性為限，
  若登記以外之人對於登記所示之法律關係有所爭執，則應訴由
  司法機關審判，以資解決。」亦更正登記法令補充規定第7點
  規定。又按「判決之執行，應依主文所表示，主文不明時，始
  得參照理由加以解釋。」為最高法院18年抗字第241號判例闡
  釋在案。
(二)經查，原判決關於臺中高分院民事判決及裁定主文所示權利範
  圍萬分之三二二○係屬陳照楣及陳衍瑩不應受遺產信託侵害之
  特留分，為該2人所公同共有，被上訴人依據臺中高分院98年
  12月28日98中分鎮民增決97重家上5字第16350號函意旨，重新
  於99年1月5日更正系爭土地權利範圍萬分之三二二○為陳照楣
  及陳衍瑩公同共有，於法並無違誤之事實，以及上訴人所主張
  臺中高分院上開公函所為解釋，已超逾主文之記載，該函並不
  具實體確定判決之效力，自不得以公函代替判決主文而據為登
  記之依據云云，如何不足採等事項均詳予以論述，是原判決所
  適用之法規與該案應適用之現行法規並無違背，與解釋判例，
  亦無牴觸，並無所謂原判決有違背法令之情形；上訴意旨略以
  ：陳照楣及陳衍瑩於系爭民事訴訟中之訴之聲明，並無「萬分
  之3220之權利範圍屬陳照楣、陳衍瑩公同共有」；就其餘萬分
  之6780權利範圍（有效遺囑信託部分），陳照楣及陳衍瑩是否
  應被排除在外；臺中高分院97年度重家上第5號判決及98年度
  聲字第75號裁定理由中之判斷，既非屬判決主文所判斷之訴訟
  標的，被上訴人即不得依臺中高分院前開判決主文以外之事項
  而為更正登記，乃被上訴人竟據該院98年12月28日函逕為更正
  登記，已違背民事訴訟法第400條第1項規定，有判決不適用法
  規之違法；臺中高分院97年度重家上字第5號判決理由並無敘
  明該撤銷部分為陳照楣及陳衍瑩所公同共有，惟原判決竟又以
  其理由外之資料，即臺中高分院98年度聲字第75號民事裁定理
  由二（二）及該院98年12月28日函為據，認定該判決及裁定主
  文所示權利範圍萬分之3220係屬陳照楣及陳衍瑩所公同共有，
  有判決不適用法規之違法云云，無非就原審取捨證據、認定事
  實之職權行使，任意指摘原判決有違背法令情事，並非可採。
(三)再按登記權利人對登記所示之法律關係有所爭執，固應訴由司
  法機關審判，以資解決，而不可依上述土地法第69條規定聲請
  更正登記以變更原登記所示之法律關係。惟查，被上訴人原依
  臺灣高等法院臺中分院97年度重家上字第5號判決書及裁定等
  資料，先於98年6月24日將系爭土地權利範圍萬分之三二二○
  之部分塗銷信託登記，更正為上訴人及訴外人陳照楣、陳衍瑩
  公同共有。此為原審所認定之事實，前開民事訴訟請求標的為
  民法第1146條之繼承回復請求權及塗銷信託登記，是有關特留
  分侵害、繼承之回復登記等事實認定，上開民事判決之結果，
  當然對於前已辦妥之繼承登記加以變更，即係有關非同一性事
  項而向民事法院提起之訴訟，並依訴訟結果所為之登記，自無
  適用土地法第69條聲請更正登記之餘地。但嗣後被上訴人又依
  據臺灣高等法院臺中分院98年12月28日98中分鎮民增決97重家
  上5字第16350號函，於99年1月5日辦理更正登記，將系爭土地
  萬分之三二二○更正為陳照楣、陳衍瑩公同共有等事項，此乃
  本件爭議之事由，即民事判決後變更具同一性之所為登記，係
  屬適用土地法第69條聲請更正與否之公法上爭議，與前開民事
  案件迥不相同，不可混為一談。上訴人以：系爭土地在辦理遺
  囑信託登記前，已辦理繼承登記為陳祖芬、陳照楣及陳衍瑩等
  3人公同共有，因此，信託登記縱有錯誤，亦僅得對該被塗銷
  信託登記部分辦理更正，而不得就前已辦妥之繼承登記加以更
  正，否則即妨害原登記之同一性云云。顯係就民事判決前之登
  記，與本件係依該民事判決為登記後，又有前後不同登記所生
  之關於土地法第69條之公法爭議，上訴人混淆二者所為之主張
  ，殊不可採。
(四)末按，地政機關於依民事判決所示而為土地登記時，為使該登
  記合乎判決意旨，地政機關自應尊重並按照為該判決之法院對
  於判決主文之解釋事項執行，若為該判決之法院對判決之解釋
  與原登記之事項有異，而原登記之行政處分，因利害關係人不
  服，提起訴願，業經訴願決定撤銷原登記之行政處分，並指示
  應依原判決法院對判決之解釋為登記者，應認係登記人員就原
  登記之記載有疏忽，而嗣後法院對判決之解釋，確又異於原登
  記事項者，該法院之解釋函文，應得認為係原始登記原因證明
  文件可稽者，自得依土地法第69條後段逕為更正。經查，被上
  訴人原依臺灣高等法院臺中分院97年度重家上字第5號判決書
  等資料，於98年6月24日將系爭土地權利範圍萬分之三二二○
  之部分塗銷信託登記，更正為上訴人及訴外人陳照楣、陳衍瑩
  公同共有。陳照楣、陳衍瑩獲知後，於98年9月9日及98年10月
  7日向被上訴人聲明更正登記錯誤，請求依判決將信託無效之
  權利範圍更正為渠等2人公同共有。被上訴人審認該案登記結
  果並無錯誤，遂駁回所請。陳照楣、陳衍瑩不服，提起訴願。
  案經訴願機關彰化縣政府略以，臺灣高等法院臺中分院97年度
  重家上字第5號判決理由因未具體載明回復登記之所有權人，
  致原處分機關受理登記有所疑義，業經原處分機關以98年12月
  23日溪地一字第0980006067號函詢臺灣高等法院臺中分院在案
  ，應待法院函詢結果後以為登記憑據等語，而決定：「原處分
  撤銷，由原處分機關於2個月內查明後，另為適法之處分。」
  。嗣被上訴人據臺灣高等法院臺中分院98年12月28日98中分鎮
  民增決97重家上5字第16350號函，於99年1月5日辦理更正登記
  ，將系爭土地萬分之三二二○更正為陳照楣、陳衍瑩公同共有
  ，並以99年1月7日溪地一字第0990000114號函知上訴人，此為
  原審所認定之事實，並為兩造所不爭執。則本件之情形合於上
  述土地法第69條後段要件，自得依土地法第69條後段逕為更正
  。上訴意旨以：臺中高分院98年12月28日函於上訴人申請登記
  時並不存在，非屬原始登記原因證明文件，非得據為所謂「純
  屬登記人員記載時之疏忽」之稽證，被上訴人據依該函逕行更
  正登記，顯已違反土地法第69條之規定；被上訴人依上訴人98
  年6月22日申請而為之登記，縱有錯誤，但嗣後之更正程序不
  符合土地法第69條規定，原判決未撤銷被上訴人所為更正登記
  之處分，有判決不適用法規之違法云云，再予爭執，核屬其一
  己主觀之見，要難謂原判決有違背法令之情事，並非可採，原
  審雖有未於判決中加以論斷者，惟尚不影響於判決之結果，與
  所謂判決不備理由之違法情形不相當。
(五)從而，上訴論旨，仍執前詞，指摘原判決違背法令，求予廢棄
  ，為無理由，應予駁回。
六、據上論結，本件上訴為無理由。依行政訴訟法第255條第1項
    、第98條第1項前段，判決如主文。
中　　華　　民　　國　　100　 年　　8　　 月　　31　　日
                    最高行政法院第六庭
                        審判長法官　黃　合　文
                              法官　鄭　忠　仁
                              法官　劉　介　中
                              法官　帥　嘉　寶
                              法官　陳　鴻　斌

以  上  正  本  證  明  與  原  本  無  異
中　　華　　民　　國　　100　 年　　9　　 月　　1　　 日
　　　　　　　　　　　　　　　書記官　張　雅　琴